臺灣高等法院臺南分院民事判決　九十一年度訴字第二九號　 Ｋ
　　　原　　　告　丁　○　○
　　　原　　　告　甲　○　○
　　　被　　　告　乙　○　○
　　　　　　　　　戊　○　○
右當事人間侵權行為損害賠償刑事附帶民事訴訟事件，由刑事庭裁定（九十年度附民
字第二九七號）移送前來，本院判決如左︰
    主    文
被告應連帶給付原告丁○○新台幣拾貳萬捌仟肆佰元、原告甲○○新台幣拾肆萬
捌仟元，及均自民國九十年九月二十二日起至清償日止，按年息百分之五計算之利息
。
訴訟費用由被告連帶負擔。
原告假執行之聲請駁回。
　　事    實
甲、原告方面：
一、聲明：(一)被告應連帶給付原告丁○○新臺幣三十二萬八千四百元、原告甲○○新
    台幣三十四萬八千元，及均自起訴狀繕本送達翌日起至清償日止，按年息百分之
    五計算之利息。(二)願供擔保，請准宣告假執行。
二、陳述：
　　被告等明知渠等已無經濟來源支付會款，竟共同基於冒用互助會員名義偽造標單
　　，冒標會款，意圖為自己不法所有之犯意聯絡，自民國（下同）八十六年七月起
　　，由乙○○擔任會首，並以包含丙○○即張哲浩、戊○○在內之虛增人頭為會員
　　，籌組二十二組互助會，每會會款為新台幣（下同）一萬元或二萬元，並連續於
　　二十二組互助會各會之首次開標日及其後數日內，向其他會員（扣除虛列之會員
　　外）收取第一次會錢，使原告陷於錯誤而如數交付，另以虛增之人頭名義標下互
　　助會，得標後再向原告謊稱有人得標而使原告陷於錯誤而如數將會錢交付之，嗣
　　於八十八年五月間宣布倒會，致造成原告丁○○（會款三十二萬八千四百元）、
　　甲○○（會款三十四萬八千元）等會款損失，被告上開犯行已由鈞院判處徒刑在
　　案，爰依法提起附帶民事訴訟，請求賠償。
三、證據：援用刑事立證方法。
乙、被告方面：被告乙○○、丙○○（即張哲浩）、戊○○未於言詞辯論期日到庭，
    據戊○○以前之聲明及陳述如下：
一、聲明：(一)原告之訴駁回。(二)訴訟費用由原告負擔。
二、陳述：
  　我沒有錢賠償，欠會款的部分我願意給付；對刑事判決附表所示會款金額不爭執
    ；會是我公公乙○○召組的，我有幫忙收會錢。
丙、本院依職權調閱本院九十年度上訴字第九三四號刑事卷宗。
    理    由
甲、程序部分：
一、原告丁○○原請求新台幣四十九萬元，後減縮其聲明為新台幣三十二萬八千四百
    元；原告甲○○原請求新台幣八十六萬元，後減縮其聲明為三十四萬八千元，依
    民事訴訟法第二百五十五條第一項第三款規定，並無不合。
二、被告乙○○、丙○○（即張哲浩）、戊○○未於言詞辯論期日到場，核無民事訴
    訟法第三百八十六條各款所列情形，准依原告聲請，由其一造辯論而為判決。
乙、實體部分：
一、原告起訴主張：被告等明知渠等已無經濟來源支付會款，竟共同基於冒用互助會
    員名義偽造標單，冒標會款，意圖為自己不法所有之犯意聯絡，自八十六年七月
　　起，由乙○○擔任會首，並以包含丙○○（即張哲浩）、戊○○在內之虛增人頭
　　為會員，籌組二十二組互助會，每會會款為一萬元或二萬元，並連續於二十二組
　　互助會各會之首次開標日及其後數日內，向其他會員（扣除虛列之會員外）收取
　　第一次會錢，使原告陷於錯誤而如數交付，另以虛增之人頭名義標下互助會，得
　　標後再向原告謊稱有人得標而使原告陷於錯誤而如數將會錢交付之，嗣於八十八
　　年五月間宣布倒會，致造成原告丁○○（會款三十二萬八千四百元）、甲○○（
　　會款三十四萬八千元）等會款損失，為此提起附帶民事訴訟，請求賠償等語。
二、被告戊○○則以：積欠會款的部分我願意給付，不過目前無力給付，對刑事判決
    附表所示會款金額不爭執，互助會是我公公乙○○召組的，我有幫忙收會錢等語
　　云云茲為抗辯。
三、原告起訴主張被告等明知渠等已無經濟來源支付會款，竟共同基於冒用互助會員
    名義偽造標單，冒標會款，意圖為自己不法所有之犯意聯絡，自八十六年七月起
    ，由乙○○擔任會首，並以包含丙○○（即張哲浩）、戊○○在內之虛增人頭為
    會員，籌組二十二組互助會，每會會款為一萬元或二萬元，並連續於二十二組互
    助會各會之首次開標日及其後數日內，向其他會員（扣除虛列之會員外）收取第
    一次會錢（即俗稱之會頭錢，時間、會員姓名、金額均詳卷附本院九十年度上訴
    字第九三四號刑事判決附表），使原告丁○○、甲○○陷於錯誤而如數交付，另
    被告等人以虛增之人頭名義標下互助會，得標後再向原告丁○○、甲○○謊稱有
    人得標，而使原告丁○○、甲○○二人陷於錯誤而如數將會錢交付之，足生損害
    於原告丁○○、甲○○二人，嗣被告乙○○於八十八年五月間宣布倒會，造成原
    告丁○○（會款三十二萬八千四百元）、甲○○（會款三十四萬八千元）之會款
    損失各情，為被告乙○○於刑事調查時自白不諱，被告丙○○、戊○○亦自承曾
    經協助開標及收取會款在案，並有互助會單及互助會簿各二十二份可證，而被告
    乙○○、丙○○、戊○○三人因倒會，分經本院刑事庭判處乙○○有期徒刑五年
    六月、丙○○有期徒刑四年六月、戊○○有期徒刑二年緩刑四年在案，有本院九
    十年度上訴字第九三四號判決正本附卷可按，原告主張堪信真實。
四、按因故意或過失不法侵害他人權利者，負損害賠償責任，數人共同不法侵害他人
    之權利者，連帶負賠償責任，民法第一百八十四條第一項前段、第一百八十五條
    第一項前段分別定有明文。次按八十九年四月二十六日民法債編雖增訂第十九節
    之一「合會」之規定，但依民法債編施行法第一條之規定，在修正前發生之債，
    除施行法有特別規定外，不適用修正施行後之規定，是本件合會契約發生於民法
    債編合會乙節增訂前，應無民法債編第十九節規定之適用。惟一般民間合會除有
    特別約定外，僅係會首與會員訂立之契約，會員與會員間並無法律關係存在，而
    已得標會員，依據其與會首間之契約，無論何人得標，均有按期繳交會款之義務
    ，故會首冒名盜標，其詐欺所得之款，應限於未得標會員繳納之會款，本件刑事
    部分已認定被告等對原告丁○○、甲○○詐欺取財之會款金額分別為三十二萬八
    千四百元及三十四萬八千元，從而原告丁○○、甲○○依據侵權行為之法律關係
    ，請求被告乙○○、丙○○、戊○○連帶賠償已交付會款及標息，於法洵屬有據
    。
五、又按給付有確定期限者，債務人自期限屆滿時起，負遲延責任。給付無確定期限
    者，債務人於債權人得請求給付時，經其催告而未為給付，自受催告時起，負遲
    延責任。其經債權人起訴，或依督促程序送達支付命令，與催告有同一之效力，
    民法第二百二十九條第一、二項分別定有明文；又遲延之債務，以支付金錢為標
    的者，債權人得請求依法定利率計算之遲延利息，但約定利率較高者，仍從其約
    定利率；應付利息之債務，其利率未經約定，亦無法律可據者，週年利率為百分
    之五，亦為同法第二百三十三條第一項及第二百零三條所明定。查本件原告請求
    被告應賠償之金額，並未定有給付之期限，則原告請求自附帶民事訴訟起訴狀繕
    本送達之翌日起，按年息百分之五計算之利息，並未逾上開規定之範圍。查原告
　　附帶民事訴訟起訴狀繕本係於九十年九月二十一日送達被告收受（見本院九十年
　　度附民字第二九七號卷第五、六頁），則原告請求被告自九十年九月二十二日起
　　至清償日止，按年息百分之五計算之利息，亦無不合。
六、綜上所述，原告丁○○、丙○○依侵權行為之法律關係，請求被告乙○○、丙○
　　○、戊○○應連帶給付原告丁○○新台幣參拾貳萬捌仟肆佰元、原告甲○○新台
　　幣參拾肆萬捌仟元，及均自起訴狀繕本送達翌日即民國九十年九月二十二日起至
　　清償日止，按年息百分之五計算之利息，為有理由，應予准許。
七、原告陳明願供擔保，聲請宣告假執行，因本案標的金額未逾一百五十萬元，判決
    後案即確定不得上訴，核無假執行之必要，此部分原告假執行之聲請並無理由，
    應予駁回。
據上論結，本件原告之訴為一部有理由，一部無理由，爰依民事訴訟法第七十八條、
第四百六十三條、第三百八十五條第一項前段，判決如主文。
中　　　華　　　民　　　國　　九十一　　年　　　六　　　月　　二十八 　 日
　　　　　　　　　　　　　　　　　　臺灣高等法院臺南分院民事第四庭
~B1審判長法官　徐　　財　　福
~B2　　　法官　袁　　靜　　文
~B3　　　法官　曾　　平　　杉
右為正本係照原本作成。
不得上訴。
中　　　華　　　民　　　國　　九十一　　年　　　七　　　月　　　一　　　日
~B法院書記官　葉　　秀　　珍
